ACORDAO-COMPLETO-2586919

ACÓRDÃO 3571/2023 ATA 15/2023 - SEGUNDA CÂMARA

VISTOS, relatados e discutidos estes autos da Tomada de Contas Especial instaurada pelo Fundo Nacional de Desenvolvimento da Educação - FNDE, contra o Sr. Antônio César Braga, ex-prefeito de Vieirópolis/PB, na gestão de 2013/2016, em face da omissão no dever de prestar contas dos recursos repassados à municipalidade por força do Programa de Educação Infantil - Apoio Suplementar, no exercício de 2014,
ACORDAM os Ministros do Tribunal de Contas da União, reunidos em Sessão da Segunda Câmara, ante as razões expostas pelo Relator, em:
9.1. com fundamento nos arts. 1º, inciso I, 16, inciso I, 17 e 23, inciso I, da Lei 8.443/1992, julgar regulares as contas do Sr. Antônio César Braga, dando-lhe quitação plena;
9.2. com fundamento nos arts. 1º, inciso I, 16, inciso III, alínea "a", 19, parágrafo único, e 23, inciso III, da Lei 8.443/1992, julgar irregulares as contas do Sr. José Célio Aristóteles e condená-lo ao pagamento da multa prevista no art. 58, inciso I, da referida lei, no valor de R$ 5.000,00 (cinco mil reais) , fixando-lhe o prazo de 15 (quinze) dias, a contar da notificação, para comprovar, perante o Tribunal (art. 214, inciso III, alínea "a", do Regimento Interno/TCU) , o recolhimento da dívida ao Tesouro Nacional, atualizada monetariamente desde a data do presente Acórdão até a do efetivo recolhimento, caso paga após o vencimento, na forma da legislação em vigor;
9.3. autorizar, caso requerido, nos termos do art. 26 da Lei 8.443/1992, o parcelamento da dívida em até 36 (trinta e seis) parcelas mensais e sucessivas, sobre a qual incidirá o correspondente acréscimo legal (multa: atualização monetária) , esclarecendo ao responsável que a falta de pagamento de qualquer parcela importará no vencimento antecipado do saldo devedor, sem prejuízo das demais medidas legais;
9.4. autorizar, desde logo, a cobrança judicial da dívida, caso não atendida a notificação, com base no art. 28, inciso II, da Lei 8.443/1992; e
9.5. enviar cópia do presente acórdão à Procuradoria da República no Estado da Paraíba, nos termos do § 7º do art. 209 do Regimento Interno do TCU, para a adoção das medidas cabíveis, bem como ao FNDE, para ciência.

Tomada de Contas Especial instaurada pelo FNDE contra ex-prefeito em face da omissão no dever de prestar contas dos recursos repassados à municipalidade.

Segunda Câmara

Município de Vieirópolis/PB.

3. Responsáveis: Antônio César Braga (XXX.906.758-XX) e José Célio Aristóteles (XXX.837.824-XX).

13.1. Ministros presentes: Vital do Rêgo (Presidente) e Aroldo Cedraz.
13.2. Ministro-Substituto convocado: Marcos Bemquerer Costa (Relator).

MARCOS BEMQUERER

Cuidam os autos da Tomada de Contas Especial instaurada pelo Fundo Nacional de Desenvolvimento da Educação - FNDE, contra o Sr. Antônio César Braga, ex-prefeito de Vieirópolis/PB, na gestão de 2013/2016, em face da omissão no dever de prestar contas dos recursos repassados à municipalidade por força do Programa de Educação Infantil - Apoio Suplementar, no exercício de 2014.
2.               As verbas federais direcionadas ao município de referência totalizaram R$ 129.798,49 (peça 4) . O prazo para prestação de contas desses recursos findou-se em 21/10/2018.
3.	Transcrevo, por oportuno, com pequenos ajustes de forma, a instrução (peça 69) produzida no âmbito da Unidade Especializada em Auditoria de Tomada de Contas Especial - AudTCE, a qual traçou um histórico do processo, analisou as questões meritórias a ele afetas e contou com a anuência do corpo diretivo daquela unidade técnica (peças 70 e 71) :
"HISTÓRICO
2. Em 27/7/2020, com fundamento na IN/TCU 71/2012, alterada pela IN/TCU 76/2016, e DN/TCU 155/2016, o dirigente da instituição Fundo Nacional de Desenvolvimento da Educação autorizou a instauração da tomada de contas especial (peça 1) . O processo foi registrado no sistema e-TCE com o número 2218/2020.
3.	Os recursos repassados pelo FNDE ao Município de Vieirópolis/PB, no âmbito do Programa de Educação Infantil - Apoio Suplementar - exercício 2014, totalizaram R$ 129.798,49 (peça 4) . 
4.	O fundamento para a instauração da Tomada de Contas Especial, conforme consignado na matriz de responsabilização (peça 10) elaborada pelo tomador de contas, foi a constatação da seguinte irregularidade: 
'Não comprovação da boa e regular aplicação dos recursos federais repassados à Prefeitura Municipal de Vieirópolis/PB, em face da omissão no dever de prestar contas dos valores transferidos no exercício de 2014, no âmbito do Programa de Educação Infantil - Apoio Suplementar, cujo prazo encerrou-se em 21/10/2018.'
5. O responsável arrolado na fase interna foi devidamente comunicado (peças 6 e 7) e, diante da ausência de justificativas suficientes para elidir a irregularidade e da não devolução dos recursos, instaurou-se a tomada de contas especial.
6. No relatório (peça 11) , o tomador de contas concluiu que o prejuízo importaria no valor original de R$ 129.798,49, imputando-se a responsabilidade a Antônio César Braga, prefeito municipal no período de 1/1/2013 a 31/12/2016, na condição de gestor dos recursos. 
7. Em 11/3/2021, a Controladoria-Geral da União emitiu o relatório de auditoria (peça 15) , em concordância com o relatório do tomador de contas. O certificado de auditoria e o parecer do dirigente do órgão de controle interno concluíram pela irregularidade das presentes contas (peças 16 e 17) .
8. Em 23/3/2021, o ministro responsável pela área atestou haver tomado conhecimento das conclusões contidas no relatório e certificado de auditoria, bem como do parecer conclusivo do dirigente do órgão de controle interno, manifestando-se pela irregularidade das contas, e determinou o encaminhamento do processo ao Tribunal de Contas da União (peça 18) .
9. Na instrução inicial (peça 23) , analisando-se os documentos nos autos, concluiu-se pela necessidade de realização de citação e audiência para as seguintes irregularidades: 
9.1. Irregularidade 1: não comprovação da boa e regular aplicação dos recursos federais repassados ao Município de Vieirópolis/PB, em face da omissão no dever de prestar contas dos valores transferidos no exercício de 2014, no âmbito do Programa de Educação Infantil - Apoio Suplementar, cujo prazo encerrou-se em 21/10/2018.
9.1.1. Evidências da irregularidade: documentos técnicos presentes nas peças 5, 6, 7, 8 e 9.
9.1.2. Normas infringidas: art. 37, caput, c/c o art. 70, parágrafo único, da Constituição da República Federativa do Brasil; art. 93 do Decreto-lei 200/1967; art. 66 do Decreto 93.872/1986; Resolução/CD/FNDE nº 17, de 16/05/2013.
9.2.  Débito relacionado ao responsável Antonio Cesar Braga:
	Data de ocorrência
	Valor histórico (R$) 

	4/6/2014
	129.798,49

9.2.1. Cofre credor: Fundo Nacional de Desenvolvimento da Educação.
9.2.2.    Responsável: Antônio César Braga.
9.2.2.1. Conduta: não demonstrar a boa e regular aplicação dos recursos federais recebidos e geridos no âmbito do Programa de Educação Infantil - Apoio Suplementar, no exercício de 2014, em face da omissão na prestação de contas, cujo prazo encerrou-se em 21/10/2018.
9.2.2.2. Nexo de causalidade: a conduta descrita impediu o estabelecimento do nexo causal entre as possíveis despesas efetuadas com os recursos recebidos, no âmbito do instrumento em questão, no exercício de 2014.
9.2.2.3. Culpabilidade: não há excludentes de ilicitude, de culpabilidade e de punibilidade; é razoável supor que o responsável tinha consciência da ilicitude de sua conduta; era exigível conduta diversa da praticada, qual seja, desincumbir-se do seu dever por meio da apresentação da prestação de contas no prazo e forma devidos. 
10. Encaminhamento: citação.
10.1. Irregularidade 2: não cumprimento do prazo originalmente estipulado para prestação de contas do Programa de Educação Infantil - Apoio Suplementar, cujo prazo encerrou-se em 21/10/2018.
10.1.1. Evidências da irregularidade: documentos técnicos presentes nas peças 8 e 9.
10.1.2. Normas infringidas: art. 37, caput, c/c o art. 70, parágrafo único, da Constituição da República Federativa do Brasil; art. 93 do Decreto-lei 200/1967; art. 66 do Decreto 93.872/1986.
10.1.3. Responsável: José Célio Aristóteles.
10.1.3.1. Conduta: descumprir o prazo originalmente estipulado para prestação de contas dos recursos federais recebidos à conta do instrumento em questão, o qual se encerrou em 21/10/2018.
10.1.3.2. Nexo de causalidade: a conduta descrita impediu o estabelecimento do nexo causal entre as possíveis despesas efetuadas com os recursos recebidos, no âmbito do instrumento em questão, no exercício de 2014.
10.1.3.3. Culpabilidade: não há excludentes de ilicitude, de culpabilidade e de punibilidade; é razoável supor que o responsável tinha consciência da ilicitude de sua conduta; era exigível conduta diversa da praticada, qual seja, desincumbir-se do seu dever por meio da apresentação da prestação de contas no prazo e forma devidos. 
11. Encaminhamento: audiência.
12. Apesar de o tomador de contas não haver incluído José Célio Aristóteles como responsável neste processo, após análise realizada sobre a documentação acostada aos autos, conclui-se que sua responsabilidade deve ser apurada nos autos, uma vez que há evidências de que tenha tido participação nas irregularidades aqui verificadas, eis que o prazo para a apresentação da prestação de contas venceu no seu mandato.
13. Em cumprimento ao pronunciamento da unidade (peça 25) , foram efetuadas citação e audiência dos responsáveis, nos moldes adiante:
	a)  Antônio César Braga - promovida a citação do responsável, conforme delineado adiante:
	Comunicação: Ofício 22307/2022 - Seproc (peça 30) 
Data da Expedição: 2/6/2022
Data da Ciência: 4/6/2022 (peça 39) 
Nome Recebedor: FERNANDES VIEIRA DE LIMA 
Observação: Ofício enviado para o endereço do responsável, conforme pesquisa na base de dados no sistema da Receita Federal, custodiada pelo TCU (peça 27) .
Fim do prazo para a defesa: 11/7/2022
	
	Comunicação: Ofício 22308/2022 - Seproc (peça 29) 
Data da Expedição: 2/6/2022
Data da Ciência: 9/6/2022 (peça 40) 
Nome Recebedor: FERNANDES VIEIRA DE LIMA
Observação: Ofício enviado para o endereço do responsável, conforme pesquisa na base de dados no sistema do TSE, custodiada pelo TCU (peça 27) .
Fim do prazo para a defesa: 11/7/2022
	
	b) José Célio Aristóteles - promovida a audiência do responsável, conforme delineado adiante:
	Comunicação: Ofício 22311/2022 - Seproc (peça 28) 
Data da Expedição: 2/6/2022
Data da Ciência: 9/6/2022 (peça 38) 
Nome Recebedor: FRANCISCA DE OLIVEIRA DUARTE
Observação: Ofício enviado para o endereço do responsável, conforme pesquisa na base de dados no sistema da Receita Federal, custodiada pelo TCU (peça 27) .
Fim do prazo para a defesa: 24/6/2022
	
	Comunicação: Ofício 22312/2022 - Seproc (peça 31) 
Data da Expedição: 6/6/2022
Data da Ciência: 15/6/2022 (peça 44) 
Nome Recebedor: FRANCISCA DE OLIVEIRA DUARTE
Observação: Ofício enviado para o endereço do responsável, conforme pesquisa na base de dados no sistema do TSE, custodiada pelo TCU (peça 27) .
Fim do prazo para a defesa: 30/6/2022
	
14. Conforme Despacho de Conclusão das Comunicações Processuais (peça 64) , as providências inerentes às comunicações processuais foram concluídas. 
ANÁLISE DOS PRESSUPOSTOS DE PROCEDIBILIDADE DA IN/TCU 71/2012
Avaliação da Prescrição da Pretensão Punitiva e Ressarcitória no TCU 
15. Em relação à prescrição, o Supremo Tribunal Federal - STF, no Recurso Extraordinário - RE 636.886, fixou a tese, com repercussão geral reconhecida, de que 'é prescritível a pretensão de ressarcimento ao erário fundada em decisão de Tribunal de Contas' (Tema 899) . Posteriormente, o próprio TCU regulamentou o assunto por meio da Resolução TCU 344, de 11/10/2022, publicada em 21/10/2022, à luz do disposto na Lei 9.873/1999, estabelecendo que 'prescrevem em cinco anos as pretensões punitiva e de ressarcimento' nos processos de controle externo, conforme o art. 2º, da referida norma.
16. Quanto ao termo inicial da contagem do prazo prescricional, o art. 4º prevê o seguinte:
'Art. 4° O prazo de prescrição será contado:
I - da data em que as contas deveriam ter sido prestadas, no caso de omissão de prestação de contas;
II - da data da apresentação da prestação de contas ao órgão competente para a sua análise inicial;
III - do recebimento da denúncia ou da representação pelo Tribunal ou pelos órgãos de controle interno, quanto às apurações decorrentes de processos dessa natureza;
IV - da data do conhecimento da irregularidade ou do dano, quando constatados em fiscalização realizada pelo Tribunal, pelos órgãos de controle interno ou pelo próprio órgão ou entidade da Administração Pública onde ocorrer a irregularidade;
V - do dia em que tiver cessado a permanência ou a continuidade, no caso de irregularidade permanente ou continuada.'
17. No que se refere às causas de interrupção da prescrição, o art. 5º dispõe:
'Art. 5º A prescrição se interrompe:
I - pela notificação, oitiva, citação ou audiência do responsável, inclusive por edital; 
II - por qualquer ato inequívoco de apuração do fato;
III - por qualquer ato inequívoco de tentativa de solução conciliatória; 
IV - pela decisão condenatória recorrível.
§ 1° A prescrição pode se interromper mais de uma vez por causas distintas ou por uma mesma causa desde que, por sua natureza, seja repetível no curso do processo.
§ 2° Interrompida a prescrição, começa a correr novo prazo a partir do ato interruptivo.
§ 3º Não interrompem a prescrição o pedido e concessão de vista dos autos, emissão de certidões, prestação de informações, juntada de procuração ou subestabelecimento e outros atos de instrução processual de mero seguimento do curso das apurações.'
18. No caso concreto, o termo inicial da contagem do prazo da prescrição principal ocorreu em 21/10/2018, data em que a prestação de contas deveria ter sido apresentada (art. 4°, inciso I) . 
19. Verificam-se, nos presentes autos, os seguintes eventos processuais interruptivos do curso da prescrição, ocorridos tanto na fase interna quanto na fase externa desta TCE:
Fase interna:
	a)  Notificação do responsável José Celso Aristóteles (peça 8) , informando-lhe a omissão na prestação de contas, em 18/12/2018;
 	b) Recebimento de Comprovante de Ciência, por meio do sistema SigPC, pelo responsável José Celso Aristóteles, acerca da omissão, em 22/2/2019;
	c) Emissão do Parecer Financeiro, apontando a omissão do responsável José Celso Aristóteles (peça 5) , em 10/01/2020; 
	d) Termo de instauração da TCE (peça 1) , em 10/11/2020;
	e) Emissão do Relatório do Tomador (peça 11) , em 27/01/2021;
	f) Emissão do Parecer da Controladoria Geral da União - CGU, em 12/3/2021 (peça 17) ;
	 g) Pronunciamento do Ministro de Estado Supervisor (MEC) em 19/3/2021 (peça 18) ; e
Fase externa:
	h)  Autuação do processo no TCU: em 23/03/2021.
20. Levando-se em consideração a vigente regulamentação do Tribunal, bem como os eventos processuais enumerados no item anterior, observa-se que não transcorreu prazo superior a 5 (cinco) anos entre os eventos referidos no item 30 desta instrução, não tendo assim ocorrido a prescrição quinquenal da pretensão punitiva e ressarcitória a cargo do TCU nos autos do processo.
Avaliação de Viabilidade do Exercício do Contraditório e Ampla Defesa
21. Verifica-se que não houve o transcurso de mais de dez anos desde o fato gerador sem que tenha havido a notificação dos responsáveis pela autoridade administrativa federal competente (art. 6º, inciso II, c/c art. 19 da IN/TCU 71/2012, modificada pela IN/TCU 76/2016) , uma vez que o fato gerador da irregularidade sancionada ocorreu em 22/10/2018, haja vista que o vencimento do prazo para prestação de contas se deu em 21/10/2018 e os responsáveis foram notificados sobre as irregularidades pela autoridade administrativa competente conforme segue:
21.1. Antônio Cesar Braga, por meio do ofício acostado à peça 6, recebido em 27/11/2019, conforme AR (peça 7) .
21.2. José Célio Aristóteles, por meio do edital acostado à peça 8, publicado em 18/12/2018.
Valor de Constituição da TCE 	
22.  Verifica-se, ainda, que o valor atualizado do débito apurado (sem juros) em 1/1/2017 é de R$ 157.228,59, portanto superior ao limite mínimo de R$ 100.000,00, na forma estabelecida pelos arts. 6º, inciso I; e 19 da IN/TCU 71/2012, modificada pela IN/TCU 76/2016. 
OUTROS PROCESSOS NOS SISTEMAS DO TCU COM O MESMO RESPONSÁVEL
23. Informa-se que foi encontrado processo no Tribunal com o mesmo responsável:
	Responsável
	Processo

	José Célio Aristóteles
	Processo 019.505/2011-6 [TCE, encerrado]

24. A tomada de contas especial está, assim, devidamente constituída e em condição de ser instruída.
EXAME TÉCNICO (análise das razões de justificativas e alegações de defesa) 
25. Antes de adentrar no mérito das alegações apresentadas, cumpre notar que, em 21/7/2022, de acordo com o Ofício nº 18836/2022/Semoc/Cotce/Cgapc/Difin-FNDE, foi apresentada no âmbito do FNDE documentação a título de prestação de contas extemporânea do Programa de Educação Infantil - Apoio Suplementar 2014 (peça 65) .
26. Tendo em vista que o processo de TCE encontrava-se no âmbito desse Tribunal de Contas sem deliberação, o FNDE encaminhou cópia da documentação recebida, informando que seria objeto de Nota Técnica por parte daquela autarquia, a ser encaminhada ao Tribunal, em atendimento ao disposto no Acórdão 1580/2008-TCU-Primeira Câmara e de acordo com a Portaria Interministerial n° 424, de 30/12/2016. 
27. Em seguida, segundo a Nota Técnica nº 3153582/2022/Diafi/Copra/Cgapc/Difin, acostada à peça 68, o FNDE manifestou-se pela suficiência da documentação apresentada, para fins de prestação de contas, tendo em vista o exposto nos itens 5 a 7 do referido documento, abaixo transcrito:
'5. CONSIDERAÇÕES QUANTO AO ACOMPANHAMENTO E CONTROLE SOCIAL 
5.1. O Conselho de Acompanhamento e Controle Social (CACS) , de acordo com a legislação que regulamenta o programa educacional ora em análise, tem por competência exercer o acompanhamento e o controle social sobre a utilização dos recursos financeiros e emitir parecer conclusivo acerca da prestação de contas apresentada pela entidade. 
5.2. Verificou-se que o Parecer do CACS não foi encaminhado ao FNDE, o que contraria o disposto no art. 13, da Resolução CD/FNDE nº 17, de 16 de maio de 2013, dificultando o ateste da boa e regular aplicação dos recursos no objeto do programa. 
5.2.1. Em que pese o CACS não ter encaminhado o Parecer Conclusivo, a área técnica aprovou a prestação de contas quanto ao cumprimento do objeto e do objetivo do programa, conforme Parecer nº 19/2022/COGEI/DPD/SEB/SEB (SEI (SEI 3142462, pg. 72-73) , sanando assim a questão. 
6. CONSIDERAÇÕES QUANTO À EXECUÇÃO FÍSICA 
6.1. Por meio do Ofício nº 3074551/2022/DIAFI (SEI 3074551) , os autos foram encaminhados à Diretoria de Gestão de Fundos e Benefícios (Digef) e posteriormente à Secretaria de Educação Básica (SEB/MEC) , por meio do Ofício nº 21748/2022/Diapo/ChefiaGabin/Gabin-FNDE (SEI 3101629) , para pronunciamento quanto ao alcance do objeto e dos objetivos pactuados com base na Resolução CD/FNDE nº 17, de 2013. 
6.2. Após a análise sob o aspecto técnico, a SEB/MEC emitiu o Parecer nº 19/2022/COGEI/DPD/SEB/SEB (SEI (SEI 3142462, pg. 72-73) , manifestando-se pela aprovação do cumprimento do objeto quanto à adequação das ações desenvolvidas, conforme trecho transcrito abaixo: 
'5. CONCLUSÃO 
5.1. Isso posto, a COGEI/DPD/SEB, a partir dos critérios estabelecidos para a presente análise, conclui pela aprovação do cumprimento do objeto, pelo Município de Vieirópolis/PB, exercício 2014. Assim, devolvemos os autos à Coordenação-Geral de Prestação de Contas da Diretoria Financeira do Fundo Nacional de Desenvolvimento da Educação (CGAPC/DIFIN/FNDE) , para a continuidade da análise da prestação de contas.
É o parecer.'
7. CONSIDERAÇÕES QUANTO À EXECUÇÃO FINANCEIRA 
7.1. Terminada a análise técnica, os autos foram restituídos a esta Coordenação de Acompanhamentos de Prestação de Contas de Programas Educacionais (Copra) para verificação da execução sob o aspecto financeiro e conclusão da análise da prestação de contas apresentada intempestivamente. 
7.2. Após a análise financeira da prestação de contas do Programa Educação Infantil - Apoio Suplementar, exercício 2014, foi constatada a ocorrência a seguir: 
7.3. Na análise dos extratos bancários da conta específica do programa, foram verificadas movimentações indevidas a débito e a crédito, em desconformidade com os normativos pertinentes.
 (...) 
7.3.1. Considerando que as movimentações ocorreram em igual valor, dentro do mesmo mês e que o índice de atualização do Sistema Débito do Tribunal de Contas da União (TCU) é mensal, não há que se falar em débito quantificado em razão dessas movimentações.' 
28. No tocante aos argumentos esgrimidos, o Sr. José Célio Aristóteles, em oitiva a audiência determinada pelo TCU, apresentou defesa em 30/6/2022, que se encontra à peça 45, onde alega que:
	a) a maior parte dos recursos foi gerida pelo seu antecessor; 
	b) não localizou parte da documentação comprobatória de despesas realizadas pelo seu antecessor; e
	c) embora de forma intempestiva, apresentou notas fiscais, notas de empenho, extratos bancários e diversas guias de pagamentos, entre outros (estes foram de fato apresentados, embora apenas em 21/7/2022, ou seja, posteriormente à realização de sua audiência) .
29. Quanto às alíneas 'a' e 'b' acima (item 28) , a determinação legal, exposta, entre outros normativos, na Súmula 230 do TCU, é que o prefeito responsável pela apresentação das contas é aquele em cujo mandato recaiu a data limite para assim fazê-lo, independentemente se foi ou não gestor dos recursos respectivos. Assim, permanece a irregularidade de não ter apresentado a prestação de contas no prazo devido.
30. Quanto à alínea 'c' do item 28 acima, os documentos apresentados atestam o cumprimento do objeto do programa ora em foco, conforme análise constante da peça 68 (item 6) , que deu corpo à Nota Técnica do FNDE, e cujo trecho está transcrito abaixo (item 23) . 
31. No tocante à execução financeira (ainda sobre a alínea 'c' do item 28) , essa mesma Nota Técnica, emitida pelo FNDE (peça 68, item 7) , constatou que, embora verificadas movimentações indevidas a débito e a crédito, em desconformidade com os normativos pertinentes, elas ocorreram em igual valor dentro de cada mês e, considerando que o índice de atualização do Sistema Débito do Tribunal de Contas da União (TCU) ocorre mensalmente, não há que se falar em débito quantificado em razão de tais movimentações (trecho dessa Nota Técnica consta do item 23) . 
32. Por sua vez, o Sr. Antônio César Braga, após ser citado pelo TCU, apresentou suas alegações de defesa em 11/7/2022, que constam da peça 53. O responsável alega, com base na Súmula 230 do TCU e dos parágrafos 7º e 8º do art. 26-A da Lei nº 10.522/2002, que não era responsável pela apresentação de contas, cuja data recaiu sobre o mandato de seu sucessor. 
33. Uma vez que, em Nota Técnica lavrada pelo FNDE, esta autarquia concluiu, de acordo com a legislação vigente, pela suficiência da documentação apresentada pelo sucessor (peça 68, item 8) , aliás, conforme foi demonstrado no item 27 da presente instrução, fica afastada qualquer dúvida sobre a regularidade na aplicação dos recursos sob a gestão do Sr. Antônio César Braga. 
34. Uma vez sanada a irregularidade pelo gestor Antônio César Braga (CPF XXX.906.758-XX) , que respondia pela não comprovação da correta aplicação dos recursos que lhe foram confiados, devido à não apresentação das contas pelo sucessor, restou a responsabilidade pelo não cumprimento do prazo para a referida prestação, a ser imputado ao seu sucessor, José Célio Aristóteles (CPF XXX.837.824-XX) , pois o prazo para o envio da documentação recaiu sobre o mandato deste último ex-prefeito.
35. De acordo com a jurisprudência consolidada do TCU sobre o assunto, a intempestividade se converte em omissão propriamente dita se a prestação de contas ocorrer após a audiência ou citação nos autos. Do contrário, a intempestividade é considerada falha formal e, aliada à comprovação da regular aplicação dos recursos, acarreta a regularidade com ressalva das contas. Ou seja, é preciso verificar se a prestação de contas intempestiva ocorreu antes ou depois da sua audiência nos presentes autos. Segue abaixo a jurisprudência do TCU a respeito: 
'A apresentação da prestação de contas a destempo, mas até o momento anterior ao da citação pelo TCU, configura intempestividade no dever de prestar contas. A omissão no dever de prestar contas fica caracterizada apenas a partir da citação por essa irregularidade.  (Acórdão 5773/2015-TCU-Primeira Câmara | Relator [Ministro] JOSÉ MUCIO MONTEIRO) 
A citação pelo TCU é o marco temporal a partir do qual a apresentação da prestação de contas não descaracteriza a omissão.  (Acórdão 4816/2017-TCU-Segunda Câmara | Relatora [Ministra] ANA ARRAES) 
A omissão no dever de prestar contas fica caracterizada apenas a partir da citação feita pelo TCU. A apresentação da prestação de contas até o momento anterior ao da citação configura intempestividade no dever de prestar contas e deve ser considerada falha formal, hipótese que, aliada à demonstração da adequada e integral aplicação dos recursos, conduz ao julgamento das contas pela regularidade com ressalva.  (Acórdão 1792/2020-TCU-Primeira Câmara | Relator [Ministro-Substituto] WEDER DE OLIVEIRA) 
A omissão no dever de prestar contas fica caracterizada apenas a partir da citação feita pelo TCU. A apresentação da prestação de contas até o momento anterior ao da citação configura intempestividade no dever de prestar contas e deve ser considerada falha formal, hipótese que, aliada à demonstração da adequada e integral aplicação dos recursos, conduz ao julgamento das contas pela regularidade com ressalva. (Acórdão 10891/2020-TCU-Primeira Câmara | Relator [Ministro-Substituto] AUGUSTO SHERMAN) 
A omissão no dever de prestar contas fica caracterizada apenas a partir da citação feita pelo TCU. A apresentação da prestação de contas até o momento anterior ao da citação configura intempestividade no dever de prestar contas e deve ser considerada falha formal, hipótese que, aliada à demonstração da adequada e integral aplicação dos recursos, conduz ao julgamento das contas pela regularidade com ressalva.  (Acórdão 1100/2021-TCU-Plenário | Relator [Ministro] BENJAMIN ZYM-LER) .'
36. No caso concreto, verifica-se que a ciência da audiência concernente ao responsável José Célio Aristóteles, conforme o Ofício nº 22311/2022-TCU/Seproc (peça 28) , ocorreu em 9/6/2022, de acordo com AR acostado à peça 38.
37. Quanto à prestação de contas extemporânea, essa pode ser verificada no recibo de prestação de contas no SIGPC (peça 65, p. 3) que ocorreu em 27/6/2022, ou seja, depois da data de ciência da referida audiência do responsável. Ou seja, a intempestividade de fato se converteu em omissão, razão por que as contas do sucessor devem ser julgadas irregulares, sem prejuízo da aplicação da multa prevista no art. 58 da LO/TCU.
38. Certo é que a omissão inicial no dever de prestar contas movimenta desnecessariamente a máquina administrativa, despendendo recursos humanos e materiais no âmbito do órgão tomador, da Controladoria-Geral da União e do Tribunal de Contas da União. Sobre o assunto, oportuno mencionar excerto do Voto do Exmo. Ministro Raimundo Carreiro, condutor do Acórdão 4460/2011-TCU-Segunda Câmara, in verbis:
'13. Logo, na medida em que sua omissão ensejou a movimentação de toda a máquina administrativa no âmbito interno e externo, imperioso que seja apenada, pois constitui conduta grave, além de violar a Constituição Federal, a Lei nº 8.443/92 e o próprio convênio que geriu.
14. Por este motivo, em que pese elidido esteja o débito, impõe-se o julgamento pela irregularidade das contas e a aplicação de multa. (destacamos) '
CONCLUSÃO
39. Em face da análise promovida na seção 'Exame Técnico', verifica-se que a documentação apresentada a título de prestação de contas intempestiva, conforme apurou a análise efetuada pelo órgão repassador, comprovou o correto emprego dos recursos federais confiados à gestão do Sr. Antônio César Braga, motivo pelo qual suas contas devem ser julgadas regulares.
40. No tocante ao Sr. José Célio Aristóteles, verificou-se que a defesa apresentada não conseguiu descaracterizar a irregularidade consistente na omissão no dever legar de prestar contas, no prazo devido, razão por que suas razões de justificativa devem ser rejeitadas.
41. Tendo em vista que não constam dos autos elementos que permitam reconhecer a boa-fé do responsável ou a ocorrência de outras excludentes de culpabilidade, sugere-se que as suas contas sejam julgadas irregulares, em decorrência da não apresentação da prestação de contas no prazo devido e, ainda deve ser-lhe aplicada a multa prevista no art. 58, inciso I, da Lei 8.443/1992."
4.	Diante desse contexto, a AudTCE propõe, em síntese (peças 69 a 71) : a) julgar regulares as contas do Sr. Antônio César Braga, dando-lhe quitação plena; b) julgar irregulares as contas do Sr. José Célio Aristóteles, aplicando-se-lhe a multa do art. 58, inciso I, da Lei 8443/1992; c) autorizar o parcelamento da dívida, caso requerido, bem com a correspondente cobrança judicial; e d) dar ciência da decisão que sobrevier ao Fundo Nacional de Desenvolvimento da Educação e aos responsáveis.
5.	O Ministério Público junto ao TCU, representado pelo Procurador Júlio Marcelo de Oliveira, manifesta-se de acordo com a proposta oferecida pela unidade técnica (peça 72) .
	É o Relatório.

não há

Procurador Júlio Marcelo de Oliveira.

TOMADA DE CONTAS ESPECIAL. PROGRAMA DE EDUCAÇÃO INFANTIL - APOIO SUPLEMENTAR. EXERCÍCIO DE 2014. OMISSÃO NO DEVER DE PRESTAR CONTAS. CITAÇÃO. AUDIÊNCIA. APRESENTAÇÃO POSTERIOR DE DOCUMENTOS QUE AFASTAM O DÉBITO. AUSÊNCIA DE JUSTIFICATIVA PARA PRESTAÇÃO DE CONTAS A DESTEMPO. CONTAS REGULARES COM QUITAÇÃO PLENA DO PREFEITO QUE GERIU OS RECURSOS. CONTAS IRREGULARES DO PREFEITO SUCESSOR COM APLICAÇÃO DE MULTA. CIÊNCIA AOS INTERESSADOS.

TOMADA DE CONTAS ESPECIAL (TCE)

A presente Tomada de Contas Especial foi instaurada pelo Fundo Nacional de Desenvolvimento da Educação - FNDE contra o Sr. Antônio César Braga, ex-prefeito de Vieirópolis/PB, na gestão de 2013/2016, em face da omissão no dever de prestar contas dos recursos repassados à municipalidade por força do Programa de Educação Infantil - Apoio Suplementar, no exercício de 2014.
2.	As verbas federais transferidas ao município de referência totalizaram R$ 129.798,49 no correspondente exercício financeiro (peça 4) , com prazo para prestação de contas dessas verbas findando em 21/10/2018.
3.	O tomador de contas concluiu que houve prejuízo ao erário equivalente ao valor integral recebido pelo ente político, imputando a responsabilidade pelo dano ao Sr. Antônio César Braga, ante a não comprovação da boa e regular aplicação dos recursos federais repassados, em face da omissão no dever de prestar contas.
4.	Nesta Corte de Contas, a Unidade Especializada em Auditoria de Tomada de Contas Especial - AudTCE concluiu que, apesar de o tomador de contas não haver incluído o Sr. José Célio Aristóteles, ex-prefeito de Vieirópolis/PB, na gestão de 2017/2020, como responsável neste processo, não há como afastar sua responsabilidade, tendo em vista que, na data estipulada para prestação de contas (21/10/2018) , era ele que atuava como gestor municipal.
5.	Assim, com base na delegação de competência deste Relator, a unidade técnica deflagrou a citação do gestor antecessor (Sr. Antônio César Braga) , para que ressarcisse o débito e/ou oferecesse suas alegações de defesa, e a audiência do ex-alcaide sucessor (Sr. José Célio Aristóteles) , nos seguintes termos (peça 27) : 
	5.1. citação: "não comprovação da boa e regular aplicação dos recursos federais repassados ao Município de Vieirópolis/PB, em face da omissão no dever de prestar contas dos valores transferidos no exercício de 2014, no âmbito do Programa de Educação Infantil - Apoio Suplementar, cujo prazo encerrou-se em 21/10/2018"; e
	5.2. audiência: "não cumprimento do prazo originalmente estipulado para prestação de contas do Programa de Educação Infantil - Apoio Suplementar, cujo prazo encerrou-se em 21/10/2018."
6.	Conforme visto no Relatório precedente, após a regular remessa de expedientes de citação e audiência promovida pelo Tribunal, os Srs. José Célio Aristóteles e Antônio César Braga compareceram aos autos e apresentaram suas defesas, às peças 45 e 53, respectivamente, bem como foi anexada a esta TCE documentação a título de prestação de contas (peças 65 a 68) , a qual foi submetida à análise por parte do FNDE, tendo-se concluído pela regular aplicação dos recursos federais em prol dos objetivos pactuados com aquele Fundo.
7.	Nesse sentido, foi encaminhada a esta Corte de Contas a Nota Técnica 3153582/2022/Diafi/Copra/Cgapc/Difin, na qual o FNDE se manifestou pela suficiência da documentação apresentada, para fins de prestação de contas, consoante trecho a seguir transcrito do aludido documento (peça 68, pp. 2 e 3) :
'6. CONSIDERAÇÕES QUANTO À EXECUÇÃO FÍSICA 
6.1. Por meio do Ofício nº 3074551/2022/DIAFI (SEI 3074551) , os autos foram encaminhados à Diretoria de Gestão de Fundos e Benefícios (Digef) e posteriormente à Secretaria de Educação Básica (SEB/MEC) , por meio do Ofício nº 21748/2022/Diapo/ChefiaGabin/Gabin-FNDE (SEI 3101629) , para pronunciamento quanto ao alcance do objeto e dos objetivos pactuados com base na Resolução CD/FNDE nº 17, de 2013. 
6.2. Após a análise sob o aspecto técnico, a SEB/MEC emitiu o Parecer nº 19/2022/COGEI/DPD/SEB (SEI 3142462, pg. 72-73) , manifestando-se pela aprovação do cumprimento do objeto quanto à adequação das ações desenvolvidas, conforme trecho transcrito abaixo: 
'5. CONCLUSÃO 
5.1. Isso posto, a COGEI/DPD/SEB, a partir dos critérios estabelecidos para a presente análise, conclui pela aprovação do cumprimento do objeto, pelo município de Vieirópolis/PB, exercício 2014. Assim, devolvemos os autos à Coordenação-Geral de Prestação de Contas da Diretoria Financeira do Fundo Nacional de Desenvolvimento da Educação (CGAPC/DIFIN/FNDE) , para a continuidade da análise da prestação de contas. 
É o parecer.' 
7. CONSIDERAÇÕES QUANTO À EXECUÇÃO FINANCEIRA 
7.1. Terminada a análise técnica, os autos foram restituídos a esta Coordenação de Acompanhamentos de Prestação de Contas de Programas Educacionais (Copra) para verificação da execução sob o aspecto financeiro e conclusão da análise da prestação de contas apresentada intempestivamente. 
7.2. Após a análise financeira da prestação de contas do Programa Educação Infantil - Apoio Suplementar, exercício 2014, foi constatada a ocorrência a seguir: 
7.3. Na análise dos extratos bancários da conta específica do programa, foram verificadas movimentações indevidas a débito e a crédito, em desconformidade com os normativos pertinentes.
 (...) 
7.3.1. Considerando que as movimentações ocorreram em igual valor, dentro do mesmo mês e que o índice de atualização do Sistema Débito do Tribunal de Contas da União (TCU) é mensal, não há que se falar em débito quantificado em razão dessas movimentações.' (grifei) 
8.	Com efeito, o FNDE reconheceu que a documentação encaminhada seria suficiente para corroborar a efetiva execução do objeto pactuado, bem como atestou haver regularidade financeira da correspondente execução, mostrando-se a documentação de peças 65 a 68, de fato, consistente com as finalidades pactuadas.
9.	Por essas razões, alinho-me aos pareceres antecedentes no sentido de considerar desconstituído o débito inicialmente imputado nestes autos, e de julgar regulares as contas do Sr. Antônio César Braga, ex-Prefeito responsável pela gestão dos recursos transferidos no âmbito do Programa de Educação Infantil - Apoio Suplementar, exercício de 2014, dando-lhe quitação plena.
10.	Remanesce, todavia, a apresentação intempestiva da prestação de contas, ocorrência objeto de audiência do Sr. José Célio Aristóteles. 
11.	Cumpre destacar que a imposição de prestar contas para aqueles que recebem verbas federais é uma obrigação que deriva do ordenamento jurídico, especialmente do art. 70, parágrafo único, da Constituição Federal.
12.	O que se observa, portanto, é que essa situação fática (comprovação da boa utilização das verbas repassadas) não afasta automaticamente a omissão inicial irregular do responsável no seu dever constitucional e legal de prestar contas, conforme o remansoso entendimento desta Casa de Contas sobre a matéria. 
13.	Nesse sentido, sirvo-me da ferramenta de pesquisa do Tribunal "Jurisprudência Selecionada" para reproduzir excerto de julgado que confirma essa linha de intelecção: 
	(Acórdão 1217/2019-TCU-Plenário, Rev. Min. Walton Alencar Rodrigues) 
"A apresentação extemporânea da prestação de contas, sem atenuantes que justifiquem o atraso, porém com elementos que comprovem a boa e regular aplicação dos recursos, permite a exclusão do débito, mas não elide a omissão inicial, cabendo o julgamento pela irregularidade das contas com aplicação de multa." 
14.	De ressaltar que a jurisprudência supra está integralmente harmonizada com o Regimento Interno do TCU, verbis:
"Art. 209. O Tribunal julgará as contas irregulares quando evidenciada qualquer das seguintes ocorrências: 
I - omissão no dever de prestar contas;
 (...) 
§ 4º Citado o responsável pela omissão de que trata o inciso I, bem como instado a justificar essa omissão, a apresentação posterior das contas, sem justificativa para a falta, não elidirá a respectiva irregularidade, podendo o débito ser afastado caso a documentação comprobatória das despesas esteja de acordo com as normas legais e regulamentares e demonstre a boa e regular aplicação dos recursos, sem prejuízo de aplicação da multa (...) ."
15.	Frise-se bem que o adiamento na prestação das contas só pode ser consentido em hipóteses excepcionais em que houver razões aceitáveis que legitimem a impossibilidade de apresentá-la no prazo previsto. No caso dos autos, o ex-prefeito sucessor foi instado a se manifestar sobre o não cumprimento do prazo originalmente estipulado para prestação de contas, mas não ofereceu justificativas plausíveis quanto a esse quesito da audiência. 
16.	Diante desse contexto, acolho a proposta de encaminhamento dos pareceres emitidos nos autos, na linha de que o Tribunal julgue irregulares as contas do Sr. José Célio Aristóteles, com fundamento no art. 16, inciso III, alínea "a", da Lei 8.443/1992, ante a omissão injustificada no dever de prestar contas, bem como com aplicação da multa prevista no art. 58, inciso I, da mesma lei.
17.	Cumpre ainda autorizar o parcelamento da dívida, se solicitado, e sua cobrança judicial, bem como encaminhar cópia do Acórdão a ser adotado à Procuradoria da República no Estado da Paraíba, nos termos do art. 209, § 7º, do Regimento Interno do TCU.
	Ante o exposto, voto por que seja aprovada a deliberação que ora submeto a este Colegiado.
T.C.U., Sala das Sessões, em 23 de maio de 2023.
  
MARCOS BEMQUERER COSTA 
Relator